【裁判字號】    88,自,280
【裁判日期】    891109
【裁判案由】    詐欺
【裁判全文】
台灣台中地方法院刑事判決                          八十八年度自字第二八號
    自  訴  人  甲○○
    被      告  乙○○
                丙○○
                丁○○
右列被告因詐欺案件，經自訴人提起自訴，本院判決如左：
    主    文
乙○○意圖為自己不法之所有，以詐術使人將本人之物交付，處有期徒刑參月。又連
續意圖為自己不法之所有，而侵占自己持有他人之物，處有期徒刑柒月。應執行有期
徒刑捌月。
丙○○、丁○○，均無罪。
    事    實
一、乙○○於其先後在民國八十六年九月九日、十日，分別以每股新台幣（下同）一
    百一十元、一百五十一元及一百零九元之價額購入聯電股票共二千股、台積電股
    票一千股及統一超股票一千股後，遂於同年九月十一日，至位於台中縣太平市○○路一０七巷五號甲○○之住處，邀集甲○○投資購買上開股票各一千股，並經
    甲○○同意以上開單價出資購買上開股票，且表示暫時將上開股票存放於乙○○
    在九鼎證券股份有限公司（下稱九鼎證券）之證券存簿中，然乙○○明知其先行
    購入上開單價之股票手續費僅分別為三百十三元（聯電二千股）、二百十五元（
    台積電一千股）及一百五十五元（統一超一千股），竟基於為自己不法所有之意
    圖，以向甲○○謊稱上開股票之買入價額包含手續費共計須三十七萬二千元等語
    之方式，使甲○○除於是日自案外人施美位在台中區中小企業銀行太平分行之帳
    戶匯入其同意支付之上開股票股款共計三十七萬元外，另因乙○○上開施用詐術
    之行為致陷於錯誤，誤以包含上開股票手續費確須交付三十七萬二千元之股價及
    手續費，而如數匯入上開款項於乙○○在台中市第九信用合作社之活期儲蓄存款
    帳戶（下稱九信帳戶），乙○○因此向甲○○詐取上開股票之手續費共計一千三
    百十七元。其後乙○○因其所購買之股票股價慘跌，竟另行起意而基於意圖為自
    己不法所有之概括犯意，先後於八十六年十月十八日、同年月二十二日及同年十
    二月十日，將其所持有上開甲○○所有之統一超、聯電及台積電各一千股之股票
    ，以變易持有為所有之意思，而擅自以每股分別為九十三元、六十二元及一百二
    十七點五元之價額予以出售，並將上開股票出售後之金額共計二十八萬二千五百
    元侵占入己。嗣因甲○○電告要求乙○○將所代購之台積電股票全數售出，並將
    代購之聯電及統一超股票辦理過戶予施美位時，乙○○卻一再推託未予理會，而
    經甲○○屢次追索並於事後要求乙○○於八十七年八月十五日所簽發票號ＣＡ─
    0000000號、帳號二一七０─０號、面額三十七萬二千元、付款人為台中
    市第三信用合作社中正分社、發票日為八十七年八月十五日之支票一紙復於屆期
    提示時遭退票，且事後乙○○另行交予甲○○票號ＡＪ─0000000號、帳
    號０三０五七一號、面額二十七萬二千元、付款人臺灣銀行健行分行、發票日為
    八十七年九月十五日之支票一紙仍遭退票後，甲○○始知受騙。
二、案經自訴人甲○○提起自訴。
    理    由
甲、被告乙○○部份：
一、訊據被告乙○○固對於其確於上開時日至自訴人上開住所談及購買股票之事宜，
    並收取自訴人所匯入之上開股款，且其於上開時日所購入之上開台積電、聯電及
    統一超股票各一千股係自訴人出資所有者，又其購買上開股票所須之手續費僅分
    別為三百十三元（聯電二千股）、二百十五元（台積電一千股）及一百五十五元
    （統一超一千股），而自訴人確曾要求其出售台積電之股票，並要求其將統一超
    及聯電之股票過戶予施美位等情均供承不諱，核與自訴人甲○○指陳情節相符，
    復有台中區中小企銀太平分行匯款通知單、國票聯合證券（九鼎）客戶交易明細
    表、乙○○之九信活期儲蓄存款存摺、乙○○之九鼎證券證券存摺及台灣證券交
    易所股份有限公司八十八年四月十六日函附證券行情單影本附卷足參，應認為實
    。惟仍矢口否認其有何詐欺及侵占之犯行，辯稱：其並未向自訴人收取任何手續
    費，而因上開股票均自購入後即一直下跌，且台積電之股價未曾漲至一支（一千
    股）股價十六萬元，其認為因先前股價跌價甚多，日後必然上漲，是甫未將上開
    自訴人之股票出售或過戶予施美位，然其於自訴人要求其出售上開股票時，其仍
    未出售自訴人所有上開股票，且一直將上開股票放在其上開帳戶中一年多未自行
    出售，又事後係因其股票慘跌，而其所有之股票與上開自訴人之股票均遭證券公
    司營業員斷頭出售，其甫無錢返還自訴人，然其並無詐取手續費及私自出售自訴
    人上開股票而侵占股款之行為，且其尚曾返還十萬元予自訴人，益證其確無侵占
    之意圖云云。經查：
（一）被告乙○○所先行購入而由自訴人出資之上開股票買入時之手續費，僅分別為
      三百十三元（聯電二千股）、二百十五元（台積電一千股）及一百五十五元（
      統一超一千股）等情，既為被告乙○○所是認，且有國票聯合證券（九鼎）客
      戶交易明細表在卷足參，已堪認為實；另觀諸被告乙○○復曾於本院調查中自
      承其確曾先後以每股一百一十元、一百零九元及一百五十一元之價額為自訴人
      購入聯電、統一超及台積電之股票各一千股等情，亦核與國票聯合證券（九鼎
      ）客戶交易明細表所示資料相符，是不僅足認被告乙○○應係分別於八十六年
      九月九日及十日，先行購入自訴人事後出資之上開股票，而被告乙○○事後另
      稱其係於八十六年九月十一日以上開單價購入包含自訴人委其代購之聯電股票
      共二千股，並於同年月十二日以上開單價購入包含自訴人託其代購之台機電股
      票共一萬一千股，又於同年月十二日以上開單價購入自訴人所有之統一超股票
      一千股等情，顯係因距上開購買時日較久，無法記憶明確致有所出入，而被告
      乙○○確有於八十六年九月九日及十日以上開單價分別購入上開股票，事後上
      開股票亦確因自訴人以匯款方式繳付股款予被告乙○○，而實質上屬於自訴人
      出資所有之股票無疑，且益證被告乙○○確係於明知其購入上開股票時之手續
      費僅須六百餘元之情形下，仍向自訴人訛稱上開股價及手續費共需費三十七萬
      二千元，而有向自訴人詐取超額之手續費共計一千三百十七元之犯行，亦即被
      告乙○○辯稱其並未向自訴人收取任何手續費等情，顯係事後卸責之詞，無足
      採信。
（二）另被告乙○○雖以其於自訴人要求出售上開股票時，仍未出售自訴人所有上開
      股票，且一直將上開股票放在其上開帳戶中一年餘而未曾自行出售，其後係因
      其所購之股票慘跌，而其所有之股票與上開自訴人之股票均遭證券公司營業員
      斷頭出售，其甫無法償還上開股價予自訴人，其並無私自出售自訴人上開股票
      而侵占股款之行為及意圖云云置辯。惟查，被告乙○○既於本院調查中自承其
      係自八十七年二月間起，甫向證券公司融資購買股票，而其為自訴人購入之股
      票，均非融資所購等語，核與九鼎證券股份有限公司客戶交易明細表上所示「
      集」字係代表現股買賣等情相符，且有宏福證券股份有限公司（下稱宏福證券
      ）八十八年十一月十六日陳報狀載明被告乙○○係自八十六年九月二十五日起
      甫與宏福證券訂立融資融券買賣契約等情在卷可稽，則足見被告乙○○於八十
      六年九月九日、十日，分別以現股買賣方式，而非融資購入方式所購買，事後
      屬自訴人出資所有之台機電、聯電及統一超之上開股票即應無融資違約處分（
      俗稱斷頭）之問題，亦即被告乙○○辯稱其所持有自訴人之上開股票，並非係
      其出售，而係事後遭證券公司斷頭出售，其並未侵占上開出售取得之股款云云
      ，已無足採信。次查，被告乙○○確已先後於上開時日，即行以單獨將自訴人
      所有之上開股票以現股賣出之方式私自出售，並將其所先後取得賣出金額分別
      為每股單價為九十三元（統一超股票）、六十二元（聯電股票）及一百二十七
      點五元（台積電股票），總計為二十八萬二千五百元之股票應收金額存入其上
      開九信帳戶等情，有國票聯合證券（九鼎）證券客戶交易明細表及乙○○之九
      信活期儲蓄存款存簿附卷足參，應認為實，是被告乙○○辯稱其不僅未私自出
      售上開自訴人所有之股票，且無侵占之行為及意圖云云，顯屬矯飾之詞，委無
      足採，且益證被告乙○○迄今仍試圖推諉上情，且其並無償還自訴人所有上開
      股款之意思，而該時確有侵占自訴人上開款項之犯行甚明。
（三）再者，被告乙○○雖另以其事後業已交付現金十萬元及簽發支票予自訴人作為
      擔保，足證其並無上開詐欺及侵占之犯行云云置辯，然查被告乙○○既係於上
      開時日即詐得上開手續費，並於八十六年間即出售上開股票，卻未旋即將上開
      售出之股價金額交予自訴人，是縱其後屢遭自訴人催討，曾於八十七年八月間
      先行簽發上開面額三十七萬二千元之支票一紙予自訴人抵償股款，復於上開支
      票屆期遭退票後，另於八十七年九月間同意交付上開現金十萬元及面額為二十
      七萬二千元之支票等情，仍當無足作為有利被告乙○○之證據，蓋以被告乙○○業於上開時日將上開股票出售而取得股款，然竟時經十月餘之久，甫將股款
      及手續費如數返還，更迭次於本院調查及審理中辯稱其並未曾向自訴人收取任
      何手續費並私自將自訴人所有之上開股票予以出售等情，從而足見自訴人陳稱
      被告乙○○係事後為免其屢次追索，甫迄至八十七年八月間先行簽發面額為三
      十七萬二千元之上開支票搪塞，其後復因上開支票退票，遭其多次催討，甫出
      於無奈而交付現金十萬元及事後亦遭退票之支票一紙等語，應堪採信，否則按
      常理上代他人操作購買股票本有漲跌，而委託代為買賣股票者原應自負股票價
      跌之虧損，是若非本件被告乙○○因其上開詐欺及侵占犯後情虛，亦當無須如
      數簽發支票抵償該全數股款之理。縱觀上述，亦尚無從以被告乙○○事後遲至
      八十七年八月間因屢遭自訴人追索，出於無奈而交付上開現金及支票抵償自訴
      人等情，作為認定被告乙○○自始並無詐欺及侵占犯行之有利證據，而被告乙○○上開所辯，均無足採信。
（四）至自訴人雖認被告乙○○係與被告丙○○及丁○○共犯上開犯行，惟既查無其
      他積極證據足證被告丙○○與丁○○確有自訴人所指與被告乙○○共同詐欺及
      侵占之犯行（被告丙○○及丁○○罪嫌不足部分，詳述如後），則尚難認被告
      乙○○所為上開犯行，與被告丙○○及丁○○等三人間有犯意聯絡及行為分擔
      。又自訴人雖以被告乙○○係自始向其佯稱欲代其購買股票，惟事後不僅未依
      約為其購買上開股票，且於台積電股價飆漲至每支十六萬元及其要求將聯電與
      統一超之股票過戶予其妻施美位時，均置之不理等情為據，認被告乙○○顯係
      詐取其匯入之上開股價云云，惟查自訴人指陳被告乙○○係向其佯稱將於其出
      資後甫代為購買上開股票，而上開台積電股票曾飆漲至每支十六萬元等情，既
      為被告乙○○所否認，陳稱其係先行購買上開股票後，甫由自訴人出資購買而
      成為自訴人所有，另自其購入台積電之股票後未曾漲至上開金額等語，是已不
      無疑義，倘觀諸台灣證券交易所股份有限公司八十八年四月十六日函附證券行
      情單影本所示，八十六年九月間被告乙○○購入台積電上開股票後，台積電股
      票亦未如自訴人指陳曾飆漲至每千股十六萬元價額之情，益見自訴人指陳上情
      ，誠屬可疑；且被告乙○○陳稱其確有購買上開單價之股票，而上開股票係屬
      自訴人所有等情，既有國票聯合證券（九鼎）客戶交易明細表等附卷足參，則
      被告乙○○辯稱其係購買上開股票後，甫向自訴人提及上開情事，而自訴人甫
      同意匯入股金出資等情，應堪採信，亦即尚屬無證據證明被告乙○○自始即無
      為自訴人購買上開股票之意，而有向自訴人詐取上開股票金額之意圖，且益證
      被告乙○○顯係事後甫另行起意，而將上開股票予以侵占者甚明。本件事證已
      臻明確，被告乙○○上開犯行，均堪以認定。
二、核被告乙○○所為，分別係犯刑法第三百三十九條第一項之詐欺取財罪及同法第
    三百三十五條第一項之侵占罪。其先後三次之侵占犯行，時間緊接，犯罪構成要
    件相同，顯係基於概括犯意為之，為連續犯，應依刑法第五十六條之規定論以侵
    占罪一罪，並加重其刑。被告乙○○所犯上開二罪間，犯意各別，行為互殊，應
    予分論併罰。爰審酌被告乙○○犯罪之動機、目的、手段，其詐欺及侵占之款項
    達三十餘萬元，然事後業已償還自訴人十萬元，以及其犯後仍試圖卸責矯飾之態
    度等一切情狀，分別量處如主文所示之刑，並定其應執行之刑。
乙、被告丙○○及丁○○部分：
一、本件自訴意旨略以：被告丙○○與丁○○共同基於意圖為自己不法所有之犯意聯
    絡，於八十六年九月十一日，由被告丙○○與亦具有共同詐欺犯意聯絡之被告乙○○，同至自訴人位於台中縣太平市○○路一０七巷五號之住處，向自訴人佯稱
    近來股票買賣生意好轉，若有意向，將代為選買台積電、聯電及統一超等強股，
    必可讓自訴人賺錢等語，致自訴人陷於錯誤，而應允由被告分別以十五萬元、十
    一萬元及十萬八千元之價額，為其代買台積電、聯電及統一超之股票各一支（均
    為一千股），且自訴人隨即於八十六年九月十一日，由自訴人之妻施美位在台中
    區中小企業銀行太平分行之帳戶匯入包含股票購買手續費四千元，共計三十七萬
    二千元之金額予被告乙○○之帳戶，惟雖於事後股票漲盤，台積電每支股票漲至
    十六萬餘元時，自訴人曾電告要求被告將上開代購之台積電股票售出，並將代購
    之聯電及統一超各一支之股票辦理過戶予自訴人之妻施美位所有，然被告丙○○
    、丁○○與乙○○不僅未代行出售上開台積電之股票，復未將上開聯電及統一超
    之股票辦理過戶予施美位而一再拖延，且嗣屢經自訴人催討追究，被告等三人復
    經常以向自訴人陳稱被告丁○○係服務於金融機構，負責股務之工作，預測八十
    六年底之股價將至少漲至萬點以上等情為藉口，而事後雖由被告乙○○簽發票號
    ＣＡ─0000000號、帳號二一七０─０號、面額三十七萬二千元、付款人
    為台中市第三信用合作社中正分社、發票日為八十七年八月十五日之支票一紙予
    自訴人以抵償上開股款，然該支票於屆期提示後卻遭退票，又其後雖復因自訴人
    屢屢催討債務，被告乙○○另交予自訴人現金十萬元及由被告乙○○再行簽發票
    號ＡＪ─0000000號、帳號０三０五七一號、面額二十七萬二千元、付款
    人臺灣銀行健行分行、發票日為八十七年九月十五日之支票一紙以償還上開債務
    ，並取回前開支票，然上開支票屆期提示仍遭退票，其後經自訴人多次追索，被
    告等三人則仍均置之不理。因認被告丙○○及丁○○共同與被告乙○○涉犯詐欺
    罪嫌云云。
二、自訴人認被告丙○○及丁○○共同涉犯上開詐欺罪嫌，無非係以被告丁○○甫係
    被告乙○○之妻，而被告丙○○竟向自訴人謊稱其甫為被告乙○○之妻，而被告
    乙○○邀集其購買上開股票時，被告丙○○尚曾一同至其住處，另被告丁○○亦
    曾與被告乙○○及丙○○至其上開住處藉詞拖延追償，此外並有戶籍謄本、台中
    區中小企業銀行太平分行電匯通知單影本、被告乙○○所簽發上開支票影本二紙
    及退票理由單影本等在卷足參，為其主要論據。
三、按犯罪事實應依證據認定之，無證據不得推定其犯罪事實；又被告否認犯罪事實
    所持之辯解，縱屬不能成立，仍非有積極證據足以證明其犯罪行為，不能遽為有
    罪之認定，刑事訴訟法第一百五十四條、最高法院三十年上字一八三一號判例參
    照。復按刑事訴訟法上所謂認定犯罪事實之證據，係指足以認定被告確有犯罪行
    為之積極證據而言，該項證據自須適合於被告犯罪事實之認定，始得採為斷罪資
    料；且犯罪事實之認定，應憑真實之證據，倘證據是否真實尚欠明顯，自難以擬
    制推測之方法，為其判斷之基礎；另證據之證明力，固屬於法院判斷之自由，惟
    證據本身如有瑕疵，則在瑕疵未能究明以前，遽採為有罪之根據，即難謂適法，
    最高法院二十九年上字第三一○五號、五十三年台上字第六五六號及三十二年上
    字第九七一號分別著有判例可資參照。
四、訊據被告丙○○固對於其確曾與被告乙○○同至自訴人上開住處，並曾聽聞被告
    乙○○與自訴人談及賣賣股票之事等情供承不諱，而被告丁○○亦陳稱其確係被
    告乙○○之妻等情在卷，核與自訴人所指上情相符，並有戶籍謄本附卷足參，應
    認為實；惟其等仍均堅詞否認有何與被告乙○○共同詐欺之犯行，被告丙○○辯
    稱：其不知被告乙○○與自訴人實際所談之內容為何，其亦不知如何操作股票，
    復未參與前開代自訴人購買股票之事宜，其僅單純同至自訴人住處爾爾等語；另
    被告丁○○則辯稱：其與被告乙○○僅係名義上夫妻，並未同居上址，其亦未曾
    至自訴人上開住處，其一直住在台北，且於台北工作，著實自始不知上情等語。
    經查：被告丙○○及丁○○所陳上情，均分別核與被告乙○○所陳被告丙○○未
    曾介入購買股票之事宜，亦不懂股票，而被告丁○○自始不知上情等語相符，已
    堪認為實。次查，自訴人僅陳稱被告丙○○與丁○○曾與被告乙○○同至其住處
    ，惟未提出其他證據證明被告丙○○與丁○○確有共同邀集其購買上開股票並實
    際參與事後操作股票之情事，是尚無足以自訴人片面指陳被告丙○○及丁○○曾
    同至其上開住處，而由被告乙○○與其商談上開代購股票，事後被告丙○○及丁○○亦曾推諉拖延其取回股款等情，遽為認定被告丙○○及丁○○確與被告乙○○共同詐欺之不利證據。再者，被告丁○○辯稱其自始均於台北工作，而未曾與
    被告乙○○同居上開住處，亦未曾與被告乙○○及丙○○同至自訴人上址等語，
    復核與被告丙○○所陳情節相符，是益證被告丁○○辯稱其未曾參與上開情事等
    語，應堪採信。末查，上開台積電等股票均係由被告乙○○下單購買，而自訴人
    係將股款匯入被告乙○○之九信存款帳戶，其後並由被告乙○○以九信作為交割
    銀行，而自該帳戶支出上開股款，再由被告乙○○以其於九鼎證券之帳戶作為自
    訴人上開股票交易之帳戶等情，為被告乙○○所是認，復為自訴人所不爭，且有
    上開入戶電匯通知單、乙○○之九信存款帳戶及九鼎證券之明細表附卷足參，是
    亦足認定自訴人所有上開股票，均由被告乙○○從事操作買賣之事宜，而尚屬無
    證據足資證明被告丙○○及丁○○確有參與代購股票及事後參與買賣等情事，亦
    即被告丙○○及丁○○上開所辯，均堪採信。綜上所述，且參諸卷內現存證據，
    既復查無其他積極證據足證被告丙○○與丁○○確與被告乙○○共犯有上開自訴
    人所指之犯行，核屬不能證明被告丙○○與丁○○等二人犯罪，自均應諭知無罪
    之判決。
據上論斷，應依刑事訴訟法第三百四十三條、第二百九十九條第一項前段、第三百零
一條第一項，刑法第五十六條、第三百三十九條第一項、第三百三十五條第一項、第
五十一條第一項第五款，罰金罰鍰提高標準條例第一條前段，判決如主文。
中      華      民      國      八十九    年      十一    月      九    日
                                台灣台中地方法院刑事第六庭
                                    審判長法  官  陳  賢  慧
                                          法  官  黃  峻  隆
                                          法  官  許  惠  瑜
右正本證明與原本無異。
如不服本判決，應於判決送達後十日內向本院提出上訴狀，上訴於臺灣高等法院臺中
分院( 須附繕本 )。
                                          書記官
中      華      民      國      八十九    年      十一    月      九    日
附錄條文：
刑法第三百三十九條第一項
意圖為自己或第三人不法之所有，以詐術使人將本人或第三人之物交付者，處五年以
下有期徒刑、拘役或科或併科一千元以下罰金。
刑法第三百三十五條第一項
意圖為自己或第三人不法之所有，而侵占自己持有他人之物者，處五年以下有期徒刑
、拘役或科或併科一千元以下罰金。


司法院資訊處製作；財團法人民間司法改革基金會備份。
